臺灣臺南地方法院民事判決　　　　　　　 95年度訴字第576號
原　　　告　保證責任臺南縣旭山社區合作農場
法定代理人　丙○○
訴訟代理人　辛○○
　　　　　　楊丕銘律師
被　　　告　庚○○
訴訟代理人　陳清白律師
上列當事人間請求侵權行為損害賠償事件，由本院刑事庭移送前
來，經本院於民國96年1月8日言詞辯論終結，判決如下：
    主  文
被告應給付原告新臺幣壹佰玖拾玖萬捌仟零壹拾貳元，暨自民國
九十四年八月十二日起至清償日止，按週年利率百分之五計算之
利息。
原告其餘之訴駁回。
訴訟費用由被告負擔五分之四，餘由原告負擔。
本判決原告勝訴部分於原告以新台幣柒拾萬元供擔保後，得假執
行。但被告如於執行標的物拍定、變賣前，以新台幣壹佰玖拾玖
萬捌仟零壹拾貳元，為原告預供擔保，得免為假執行。
原告其餘假執行之聲請駁回。
    事實及理由
甲、程序方面：
一、本件原告原前以戊○○、庚○○為共同被告，請求其等負連
    帶損害賠償責任，嗣於被告為本案之言詞辯論後即民國95年
    8月4日以書狀表示因與戊○○成立庭外和解，故撤回對戊○○部分之訴訟（見本院卷106頁），未經被告提出異議，合
    於民事訴訟法第262條規定，視為同意原告為訴之部分撤回
    ，本件被告僅餘庚○○一人，合先敘明。
二、按訴狀送達後，原告不得將原訴變更或追加他訴；又不變更
    訴訟標的，而補充或更正事實上或法律上之陳述者，非為訴
    之變更或追加，民事訴訟法第255條第1項本文、第256條分
    別定有明文。本件原告於提起刑事附帶民事訴訟時，主張被
    告有故意侵占及債務不履行之行為，嗣於本院審理時主張縱
    使被告並無故意與戊○○共同侵占，惟亦應負監督疏失導致
    原告受到損害之「過失」侵權責任，另不再主張債務不履行
    法律關係（見本院卷153頁），則原告於訴訟中之上開主張
    ，仍屬基於同一侵權行為法律關係，僅係補充事實上及法律
    上之陳述，尚非訴訟之追加，其所為之事實上及法律上之補
    充陳述，程序上並無不合，應予准許。又本件原告起訴時原
    聲明：「被告應給付原告新台幣（下同）4,677,544元，及
    自起訴狀繕本送達之翌日起至清償日止按週年利率百分之五
    計算之利息。」嗣於95年10月23日言詞辯論時當庭將其訴之
    聲明變更為被告應給付原告3,122,515元，暨自刑事附帶民
    事訴訟起訴狀繕本送達之翌日起至清償日止按年息百分之五
    計算之利息等語（見本院卷127、129頁），核屬減縮應受判
    決事項之聲明，於法並無不合，亦應准許。
乙、實體方面：
一、原告主張：
（一）聲明：被告應給付原告3,122,515元，及自附帶民事訴訟
      起訴狀繕本送達被告翌日即94年8月12日起至清償日止，
      按週年利率百分之五計算之利息。願供擔保，請准宣告假
      執行。
（二）陳述：如附件一所示。
二、被告抗辯：
（一）聲明：原告之訴及假執行之聲請駁回。如受不利判決，願
      供擔保免為假執行。
（二）如附件二所示。
三、兩造不爭執之事實：
（一）被告於自90年2月3日起至92年5月5日止，任職原告農場場
      長一職，為負責原告農場管理業務之人。
（二）原告主張被告與訴外人戊○○涉嫌共同侵占公款提出刑事
      告訴，案經本院及臺灣高等法院臺南分院（以下簡稱台南
      高分院）審理後，經台南高分院以95年度上訴字第500號
      判決，訴外人戊○○因業務侵占罪處有期徒刑2年、緩刑5
      年；被告被訴業務侵占部分無罪確定在案。
四、得心證之理由：
    本件兩造所爭執之要點，厥為被告是否構成故意或過失侵權
    行為而須與訴外人戊○○依民法第185條共同侵權行為之規
    定負連帶賠償責任？
（一）被告是否成立故意侵權行為：
   1、按「依民法第185條第1項之規定，共同侵權行為人固連帶
      負損害賠償責任，惟同條項前段所謂共同侵權行為，須共
      同行為人皆已具備侵權行為之要件始能成立，若其中一人
      無故意過失，則其人非侵權行為人，不負與其他具備侵權
      行為要件之人連帶賠償損害之責任。」最高法院22年上字
      第3437號判例已有明文。職故原告雖以民法第185條共同
      侵權行為作為向被告請求損害賠償之基礎，惟其前提仍在
      於被告已具備侵權行為之要件，否則仍無與戊○○負連帶
      賠償責任之餘地，合先敘明。
   2、被告不成立故意侵權行為：
      原告主張被告成立故意侵權行為，無非以被告提出之92年
      6月3日原告理監事會議錄音譯文（見本院卷96頁至102頁
      ）1份及貨款專戶存摺影本91年7月22日與92年3月7日分別
      匯款予被告之妻蔡錦貴934,605元、432,532元之紀錄（見
      本院卷78、80頁參照）1份為據，認被告與戊○○有某種
      特殊關係致二人相互利用，由被告指示戊○○共同實行侵
      占行為，且配合經驗法則以觀，戊○○不可能在任職場長
      之被告未配合之情況下持續為侵占行為云云。惟查上開原
      告理監事錄音譯文之內容，僅係被告在內當時任原告理監
      事者向戊○○查問旭山農場金錢流向，會議過程並未論及
      戊○○與被告有何特殊關係，被告亦未在會中承認與戊○○共同侵占。次查上開貨款專戶存摺紀錄影本固有「匯蔡
      錦貴」文字或「入陳太太」字跡，至多僅得證明曾有一定
      數額之金錢由貨款專戶匯予被告之妻，尚難以其作為被告
      確曾指示戊○○共同實行侵占行為之唯一依憑。再查原告
      以前開證據為基礎，主張倘身為場長之被告不予配合，戊○○不可能在長達至少四個半月期間內持續侵占，故經驗
      法則上被告不可能非係故意（見本院卷133頁、134頁）。
      惟以經驗法則推定待證事實之存在，係本於已明瞭之間接
      事實，依民事訴訟法第282條為事實上之推定，最高法院
      76年臺上字第728號判例亦明揭「民事訴訟法第282條固規
      定，法院得依已明瞭之事實，推定應證事實之真偽，惟其
      推定仍應本法院之自由心證，應用經驗法則而為之，倘已
      明瞭之事實，與應證事實間，互無因果，亦無主從或互不
      相容之關係時，自不得為此項事實之推定。」之意旨。按
      依上開證據已明瞭之間接事實，與「被告係與戊○○共同
      對原告為故意侵權行為」之待證事實之間，要屬互無因果
      ，亦無主從或互不相容之關係，自無從導出被告成立故意
      侵權行為之結論甚明，此外原告並無提出其他具體事證證
      明被告確有與戊○○共同侵占公款之事實，自難認被告應
      負故意侵權行為之責。
（二）被告成立過失侵權行為：
   1、被告任職原告場長期間，對於當時任會計職務之戊○○有
      任免、管理及指揮監督之責：被告任職原告場長期間，係
      原告農場之「執行首長」，職司原告員工之任免、管理及
      指揮監督，此有原告提出、被告不爭執之之臺南縣旭山合
      作農場人事管理規則（下稱「人事管理規則」）第4條（
      見本院卷250頁）在卷可稽。該條雖以實施辦法須另行訂
      定，惟依同規則第13條第2款曾因侵占罪經判決確定或通
      緝有案尚未結案者不得為原告員工（見本院卷249頁）、
      第22條第2項如發現原告聘僱人員離職時經管財物短少，
      應即依法訴追，如不按規定訴追，應由執行首長賠償（見
      本院卷247頁）、第29條執行首長有員工考核獎懲之核定
      權（見本院卷244頁）、第32條第1款員工利用職權營私舞
      弊，或挪用公款、公物者應予懲戒（見本院卷243頁）、
      第34條原告員工不依規定執行職務，或因過失而生損害時
      ，應負賠償責任（見本院卷242頁背面）、第36條第1款原
      告員工涉嫌侵占等損害社場權益之罪，經提起公訴者應予
      停職（見本院卷242頁）等規定觀之，被告對於時任會計
      職務之戊○○有任免、管理、考核及指揮、監督之責，殆
      屬無疑。基於上揭規定，被告身為執行首長，受有報酬，
      就其直屬員工，自應採取有效措施，善盡指揮監督之責任
      ，始不違背原告賦予之權利及義務。
   2、本院認被告疏於管理並監督戊○○執行職務，致戊○○以
      領取現金取代轉帳支付而侵占原告貨款專戶內金錢之行為
      ，應屬有過失：
     (1)按民法第184條第1項前段所稱之過失，乃應注意能注意
       而不注意即欠缺注意義務之謂。構成侵權行為之過失，
       係指抽象輕過失即欠缺善良管理人之注意義務而言。行
       為人已否盡善良管理人之注意義務，應依事件之特性，
       分別加以考量，因行為人之職業、危害之嚴重性、被害
       法益之輕重、防範避免危害之代價，而有所不同。兩造
       間倘有其他規範或作業流程慣例可供依循，固得作為參
       考因素之一，即無其他規範可資參考，亦不致使前開侵
       權行為過失有無之判斷標準有所更易。
     (2)經查本件被告任職原告場長，依原告章程第35條規定場
       長得酌支薪給（見本院卷231頁），被告亦自承領有原告
       薪水（見本院卷157頁），與原告間屬有償委任之關係，
       對原告事務自應以善良管理人之注意為之。另據上揭人
       事管理規則之相關規定，被告身為對原告農場員工有考
       核獎懲權之場長，對於原告財務狀況及經管財務員工之
       監督，其過失有無之認定標準更須依是否具備抽象輕過
       失為斷。
     (3)再查依原告農場慣例，領款應由會計製作帳戶動支明細
       表、提款單，經被告場長及理事主席核章後，交由出納
       前往提領，以轉帳方式支付場員，轉帳存根、存款簿事
       後交被告核對一節，業據被告於刑案審理時所不爭執（
       見本院刑事一審卷第77頁），並與刑事卷內原告94年6月
       17日九四旭合字第021號函（見本院刑事一審卷155頁至
       156頁）所載原告帳務流程互核相符，堪信為真實。
     (4)又證人丁○○（77年到90年間擔任原告會計）到庭結證
       稱：「我任職最後的二、三年才開始有出納的，在此之
       前只有場長與會計二人而已，只有我與場長是每天會到
       農場固定上班的人。」、「農場的金錢儘量都是由會計
       負責處理帳冊，關於金錢的部分儘量由場長去匯款，如
       果場長很忙沒空去匯款，才由我去匯款。我任職時後的
       場長有陳傳生、甲○○後來才是庚○○，庚○○任職場
       長時就已經有出納了，陳傳生、甲○○任場長時並沒有
       出納，就由我負責做帳，出納為陳貴美，由陳貴美去匯
       錢。之所以會增設出納是因為業務量愈來愈大，加上民
       國85年間又發生了弊端，當時甲○○也請辭場長，所以
       才會增設出納的。」、「（問：自從增設出納後，你就
       沒有再碰到現金？沒有再去匯款？）應該是如此，但出
       納如果領現金回來，我會把現金分裝在要給果農的袋子
       裡面，儘可能還是由出納交給果農，如果出納不在，農
       民來拿的時候，我會將錢拿給農民簽收。領現金及轉帳
       的是不同的取款條，場長蓋章的時候就應該會知道是要
       領現金還是要轉帳的，印章都是場長自己蓋的。」「（
       問：在庚○○之前的場長任職期間，關於農場要給場員
       的貨款，都是以匯款方式還是交付現金給場員？）都有
       ，在我與場長二人的時候，如果場長沒空，我也會去，
       但每次匯款或是交付現金的資料，都會保留。每次領款
       都會寫取款條，給場長、主席，蓋場長、主席還有公司
       的印章去領款。」、「（問：支付貨款以匯款方式及支
       付現金為之，但請問以何方式為原則？）只要有提供帳
       號的，我們就會以匯款方式為之，但如果有場員年紀較
       大，金額不大，住在農場附近的，要我們幫他領回來，
       還有場員急著用錢要求農場先行墊付出貨的貨款，以比
       例來講，交付現金的人數不多，有帳號的我會儘量要求
       他們提出帳號。」、「（問：證人會計在例外情形下會
       去領款，會計領款後存摺會否交給場長？）存摺大部分
       都放在會計的抽屜中，如果是我去領錢匯款，場長也沒
       有要求要看存摺。」等語（見本院卷216至219頁），足
       見原告場員之貨款領現金的情形很少，原則都是匯款，
       廠長對於會計或出納係領現金支付或匯款支付一節應事
       前知悉，參諸被告陳稱：「我知道戊○○有提領現金之
       事，至於戊○○有沒有交付農民，我則不清楚。存款簿
       不是我保管，但存款簿就可以看出提領現金或轉帳匯款
       ，戊○○有的提領現金，有的用匯款方式，但是她提領
       出來的現金有沒有交給農民我就不清楚。」（見本院卷
       155頁）、「（問：動支明細表上面的印章用章順序為
       何？）會計先蓋章，再來是場長，再來是理事主席蓋章
       ，蓋完動支明細表的章之後，我還要蓋用提款單的印章
       後，戊○○才可以去領錢，戊○○領錢後存摺有給我看
       一下之後，就由戊○○保管，至於戊○○有沒有匯款給
       場員，我就不知道了。」（見本院卷157頁））、「要給
       農民的錢還是會提領現金，會計領完現金回來會自己作
       帳證明有交付給農民，我有見過此情形，但是該帳簿都
       是由會計保管，我沒有看過該帳簿，如果農民沒有領到
       錢就會來找農場。」等語（見本院卷155頁），則被告由
       貨款專戶存摺之記載，已明知戊○○曾提領現金，卻未
       審閱相關帳簿、收據確認會計戊○○所領現金是否已由
       應受領該筆款項之人受領，竟尚期待如農民未領得款項
       即會來找原告農場，其作為場長之有效監督功能幾已喪
       失，以致戊○○得趁職務之便，侵占原告貨款專戶金額
       達數百萬元之鉅，衡諸被告所為，無論自行為人之職業
       、危害之嚴重性、被害法益之輕重及防範避免危害之代
       價方面，實難認被告之行為並無過失可言。
    3、被告上開疏於管理監督農場財務之行為，與原告損害間
       有相當因果關係：
       按侵權行為法上所謂相當因果關係，固指無此行為，雖
       必不生此種損害，有此行為，通常即足生此種損害者，
       為有相當因果關係，惟相當因果關係存否之判斷，所重
       視者並非以數學上或然率之計算，剔除對於損害結果而
       言不尋常之條件，毋寧係在檢驗造成損害之原因事實，
       以一般經驗法則判斷，是否能依法條目的認為與損害有
       適當關連。按本件原告係法人組織，其運作本有賴依其
       章程及人事管理規則所進用之人員，其中尤以時任場長
       之被告作為執行首長而總其成，權責之重自不待言，其
       疏於管理監督農場財務之行為，既對農場財務造成一定
       之風險，該風險亦因戊○○之侵占行為而致原告發生財
       產損害，依一般經驗法則而言，被告行為與原告損害之
       間，即具有相當因果關係。被告雖辯以本件侵占事實之
       發生，係因戊○○侵吞公款所致，與被告無涉，準此與
       損害之造成具有相當因果關係者，顯然為戊○○積極之
       犯罪行為，而非被告之行為，亦即以「侵占行為是否發
       生，在於會計個人操守問題，會計操守端正，就算制度
       有問題，監督容有不週，亦不必然就會發生侵占公款之
       情事。」等語，惟查同一損害結果之原因常非僅一端，
       亦可能以多數人之複數行為為其原因，否則共同侵權行
       為將無由成立。本件戊○○個人之侵占行為縱係原告損
       害之原因，亦無礙於被告疏於管理監督原告農場財務之
       行為與原告損害間因果關係之成立。被告似以戊○○侵
       占行為與本件損害具因果關係，作為否認被告行為與原
       告損害間具相當因果關係之理由，容有誤會，所辯洵屬
       無據。
    4、綜上，被告任職場長期間既因管理監督行為有過失，致
       當時任會計之戊○○藉機侵占原告貨款專戶內之金錢而
       造成原告之財產上損害，已該當於過失侵權行為之要件
       ，對原告所生損害須負損害賠償責任。
（三）被告是否與戊○○成立共同侵權行為
   1、被告行為非屬共同危險行為、造意或幫助行為
 （1）按民法第185條規定之共同侵權行為，分為共同加害行為
      、共同危險行為、造意及幫助行為。所謂共同加害行為，
      須共同行為人皆已具備侵權行為之要件，始能成立；共同
      危險行為須數人共同不法侵害他人權利，而不能知其中孰
      為加害人為要件；造意及幫助行為，須教唆或幫助他人為
      侵權行為，方足當之。依原告主張意旨，不以被告行為屬
      造意或幫助行為，固甚明確，須判斷者在於被告行為究係
      共同加害行為抑或共同危險行為。
 （2）被告辯稱：本件既能證明原告之損失為戊○○侵占公款所
      致，則無令被告負共同危險責任之理等語。稽以民法第
      185 條第1項後段「不能知其中孰為加害人者，亦同。」
      之法文，於共同危險行為之場合，倘其中一參與人經證明
      應負侵權行為損害賠償之責，所有其他可能之肇因人應因
      而免責。本件戊○○既因前開另案刑事確定判決，其侵占
      原告金錢之行為堪予認定，則其在民法層面亦屬侵權行為
      之行為人。職故被告自無從與戊○○成立共同危險行為之
      餘地，被告所辯洵屬有據。
   2、被告行為屬共同加害行為
      次按民法第185條第1項前段規定之共同加害行為，除各行
      為人之行為須該當民法第184條一般侵權行為之要件外，
      更以具備行為關連共同之關係為必要，蓋「民事上之共同
      侵權行為（狹義的共同侵權行為，即加害行為）與刑事上
      之共同正犯，其構成要件並不完全相同，共同侵權行為人
      間不以有意思聯絡為必要，數人因過失不法侵害他人之權
      利，苟各行為人之過失行為，均為其所生損害共同原因，
      即所謂行為關連共同，亦足成立共同侵權行為，依民法第
      185條第1項前段之規定，各過失行為人對於被害人應負全
      部損害之連帶賠償責任。」最高法院67年臺上字第1737號
      著有判例可稽，同院66年例變字第1號判例亦同此意旨。
      本件被告疏於管理監督農場財務之行為既屬對原告之侵權
      行為，而與戊○○之侵占行為均為原告所生損害之共同原
      因，稽以上開判例即具行為關連共同之關係，被告行為自
      屬共同加害行為，須依民法第185條第1項前段與戊○○連
      帶負損害賠償責任。被告雖辯稱：假如只因被告身為場長
      ，有監督之責，而不得不負行政責任，亦不能擴張解釋到
      有行為關連共同之地步，設非如此，則農場理事會、監事
      會、亦負有監督之責，豈不連理事主席、理事、監事主席
      、監事等人亦因具有行為關連共同，而均必須負連帶賠償
      責任等語，惟被告任原告農場場長時，本有管理監督農場
      財務狀況及經管財務員工之責，因其在任內管理監督之過
      失，戊○○始得趁職務之便侵占原告貨款專戶內金錢，故
      被告行為要難非與戊○○之侵占行為同屬本件原告發生損
      害之原因，基此被告即負有共同侵權行為損害賠償之責。
      至於農場理監事之行為是否亦有行為關連共同，與被告責
      任成立與否，尚屬無涉。
（四）被告應負損害賠償責任之範圍
   1、本件原告之損害總額
      查本件原告主張：因被告之管理監督過失行為及戊○○之
      侵占行為所生損害，共計3,122,515元，業經台南高分院
      前揭95年度上訴字第500號確定判決認定在案，並有被告
      戊○○於95年8月17日臺南高分院刑案審理時，對侵占之
      事實供承不諱（刑案二審卷第165頁參照）。此外，復有
      胡忠義等28人之切結書28紙、勞工保險局繳費證明、綠捷
      技術企業社、亞璟科技有限公司匯款單各一紙、自來水費
      收據、大貨車牌照稅繳費單、中信紙器貨款對帳單各2紙
      、健保費繳費單3紙及貨款專戶交易明細1份在卷可稽（見
      刑案92年度發查字第3388號偵查卷4第26至30頁、92年發
      查字第2418號卷第41至63頁、71、74、75、76、77、82頁
      、92年發查字第3244號卷第97、98、99頁），並由本院依
      職權調取本件刑案歷審卷宗調查明確，原告之損害總額堪
      予認定，被告僅以此為戊○○行為，被告不知情為辯，尚
      難採信。
   2、原告是否與有過失
      按「損害之發生或擴大，被害人與有過失者，法院得減輕
      賠償金額或免除之。」民法第217條第1項定有明文，最高
      法院85年臺上字第1756號判例復以：「損害之發生或擴大
      ，被害人與有過失者，法院得減輕賠償金額或免除之，民
      法第217條第1項定有明文。此項規定之目的，在謀求加害
      人與被害人間之公平，故在裁判上法院得以職權減輕或免
      除之。」闡釋詳盡。稽此本院自得審酌本件有無該項規定
      之適用。經查原告屬合作社性質，依合作社法第30條規定
      ，合作社理事依本法及合作社章程之規定，與社員大會之
      決議，執行任務，並互推一人或數人對外代表合作社，理
      事倘違反前項規定，致合作社受損害時，對於合作社並應
      負賠償之責。同法第36條第1項並規定，理事會應於年度
      終了時，製作業務報告書、資產負債表、損益計算表、財
      產目錄及盈餘分配案，至少於社員大會開會十日前，送經
      監事會審核後，提報社員大會。另查原告章程第30條第1
      款及第2款，規定原告理事會職權，包括擬訂業務計劃及
      任用職員；同章程第31條第2款則規定原告監事會職權，
      包括監查農場業務執行狀況（本院卷第231頁參照）在內
      。詎原告理事會每月即召開會議一次，審核農場本身之開
      銷帳戶，至於共同運銷屬於代收代付的帳，並未提交理監
      事會議進行審核，業據原告訴訟代理人辛○○指述明確（
      見本院卷224頁、225頁）。另經本院訊問證人即原告前理
      事甲○○、己○○、乙○○、陳德後均證稱：開會時候沒
      有注意看帳冊，亦不知會議中有無提農場帳目資料云云（
      見本院卷219至223頁）。可見原告本身在農場財務管理方
      面設置完善之事後監督制度，若僅倚賴廠長一人監督，而
      無完善之分層負責機制，恐難避免弊端發生，稽以上開法
      律及章程規定，原告對於本件損害之發生，尚難謂全無過
      失，而非如原告主張因共同運銷款項並沒有提出理監事會
      議來審核，所以場長必須負起全部監督責任。本院審酌本
      件全辯論意旨及上開調查證據之結果，被告與原告就系爭
      損害之發生，應由被告負八成過失責任，而原告負二成之
      與有過失責任，並按此過失比例酌減其請求賠償之金額，
      方屬公允。
   3、被告應負損害賠償責任之範圍
    (1)原告與有過失數額應予扣除
      被告既與戊○○對原告成立民法第185條第1項前段之共同
      侵權行為，依同法第273條第1項，原告固得對被告請求給
      付全部之損害賠償，惟查本件原告既為與有過失，應依同
      法第217條比例酌減其請求賠償之金額。從而原告得請求
      被告賠償之費用，依上開過失責任比例分擔後，被告應賠
      償原告2,498,012元。
    (2)數人共同不法侵害他人之權利者，連帶負損害賠償責任；
      又債權人向連帶債務人中之一人免除債務，而無消滅全部
      債務之意思表示者，除該債務人應分擔之部分外，他債務
      人仍不免其責任，為民法第185條第1項、第276條第1項
      所明定。和解如包含債務之免除時，自有上開規定之適用
      。經查原告自承於訴訟外與戊○○達成和解，並由戊○○
      給付原告50萬元【見原告撤回部分起訴狀（本院卷106頁
      ）及95年12月27日言詞辯論筆錄（本院卷185頁）】在卷
      足憑，並無事證認為原告有消滅全部債務之意思，則原告
      自戊○○所受領之50萬元賠償範圍內，連帶債務既已消滅
      ，依前述規定被告亦同免其損害賠償責任，於該範圍內原
      告自不得再向被告請求，從而該部分亦須自被告應給付原
      告2,498,012元中扣除，其餘部分被告仍應負責，是原告
      向被告請求本件之損害賠償額為1, 998,012元，為有理由
      ，逾此部分，尚屬無據。
五、綜上所述，原告依侵權行為損害賠償之法律關係，請求被告
    給付1,998,012元，及自附帶民事訴訟起訴狀繕本送達被告
    翌日即94年8月12日起至清償日止，按週年利率百分之五計
    算之利息，為有理由，應予准許。至超過上開部分之請求，
    即屬無據，應予駁回。另兩造均陳明願供擔保聲請宣告假執
    行及免為假執行，就原告勝訴部分，核均無不合，爰各酌定
    相當之擔保金額，予以准許，至原告敗訴部分，其假執行之
    聲請失所附麗，併予駁回。
六、本件事證已臻明確，兩造其餘攻擊防禦方法，核不影響判決
    結果，茲不予一一論述，併此敘明。
七、訴訟費用之負擔依據：民事訴訟法第79條。
中　　華　　民　　國　　96　　年　　1 　　月　　22　　日
                  民事第一庭    法　官　蔡雅惠
以上正本係照原本作成
如對本判決上訴，須於判決送達後20日內向本院提出上訴狀
中　　華　　民　　國　　96　　年　　1 　　月　　22　　日
                                書記官　吳信助
附件一：原告陳述要旨
一、被告庚○○於90年2月3日至92年5月5日間係擔任原告「保證
    責任臺南縣旭山社區合作農場」（簡稱「原告農場」）場長
    職務而為負責原告農場管理業務之人，戊○○自91年2月1日
    任職原告農場會計而為從事辦理原告農場提領及支付款項業
    務之人。原告農場因業務需要，於六甲鄉農會、柳營鄉農會
    均設有帳戶，其中六甲鄉農會之00000-0-0號帳戶（以下簡
    稱「貨款專戶」），係供農產運銷公司、果菜市場給付原告
    農場貨款之用，而後再由原告農場自該帳戶領出貨款轉付予
    個別場員。依原告農場慣例，領款應由會計（在本件係戊○○）製作帳戶動支明細表（以下簡稱「動支明細表」）、提
    款單、轉帳匯款單，經被告及理事主席核章後，交由出納（
    非係會計，亦即在本案不能係戊○○）前往行庫提領並以轉
    帳方式支付款項予場員（亦即會計、出納為不同人且承辦不
    同階段之業務），辦妥後再由出納將該等動支明細表、轉帳
    存根、存款簿交回予被告核對後用印，再送交理事主席用印
    並裝訂成冊由被告保管。詎會計戊○○因在外積欠款項，明
    知上開作法足以防止貨款專戶遭挪用，竟自91年2月1日任職
    起，違反上開「會計及出納不得由同一人兼任」暨「支付場
    員之款項須以轉帳匯款方式辦理」之規定，不但由會計戊○○一人兼辦會計及出納業務、亦且以領取現金之方式取代轉
    帳匯款支付之方式，使他人無從追查貨款專戶提款之去向。
    戊○○意圖為自己不法所有之概括犯意，自上開貨款專戶提
    領現金後並未轉匯場員及支付廠商、暨未將應返還予場員之
    款項返還予場員而侵占入己，其侵占金額合計達3,122,515
    元，即：
（一）91年12月10日至92年4月29日，自貨款專戶提領現金後，
      並未將場員胡義忠等16人之貨款如數匯予各該場員，其未
      匯金額達2,831,242元。
（二）91年12月30日至92年4月間，被告及戊○○提領多筆勞保
      費、健保費、牌照稅及應支付廠商之貨款、費用，均未如
      數支付，其金額合計174,773元。
（三）原告農場會員原繳費參加原告農場舉辦之旅遊，由於SARS
      之故取消，承辦旅行社職員賴美惠即於92年4月21日將總
      計286,009元之退費匯入貨款專戶，戊○○於92年4月29日
      自該貨款專戶提領現金，惟並未將其中之116,500元退還
      予社員蔡李錦蓮等12人。
二、原告曾對戊○○及被告提出告訴，並經臺灣高等法院臺南分
    院以95年度上訴字第500號判決確定在案，惟該確定判決雖
    認定被告侵占部分無罪（即侵占部分僅戊○○一人成罪），
    然被告就戊○○因侵占所造成原告3,122,515元之損害仍應
    負連帶賠償責任。蓋以：
（一）本件縱認被告未與戊○○構成共同侵占罪，然被告仍有過
      失侵權行為而仍應與戊○○之故意侵權行為依共同侵權行
      為之規定對原告負連帶賠償責任，關此：
      1、最高法院66年例變字第1號判例稱民事上之共同侵權行
         為（狹義的共同侵權行為，即共同加害行為，下同）
         與刑事上之共同正犯，其構成要件並不完全相同，共
         同侵權行為人間並不以有意思聯絡為必要，數人因過
         失不法侵害他人之權利，苟各行為人之過失行為均為
         其所生損害之共同原因，即所謂行為關連共同，亦足
         成立共同侵權行為。最高法院55年台上字第1798號判
　　     例應予變更。至前大理院5年上字第1012號及最高法院
　　　   20年上字第1960號判例，則指各行為人既無意思聯絡
　　     ，而其行為亦無共同關連者而言，自當別論。」，基
         上則數行為人之數過失侵權行為間只要具有行為關連
         共同者，其彼此間縱無意思聯絡亦得成立共同侵權行
         為，則過失侵權行為與故意侵權行為間如具有行為關
         連共同者自更應成立共同侵權行為。
      2、被告對原告農場應成立過失侵權行為，且其與戊○○
         之故意侵權行為間基於行為關連共同而應成立共同侵
         權行為致被告與戊○○應對原告農場負連帶賠償責任
         ：按被告係受有報酬而受原告農場委任擔任場長以指
         揮、執行、監督、管理原告農場之各項業務（包含會
         計業務及出納業務），依民法第535條規定，則被告就
         上開業務不但有義務依原告農場之指示處理，亦且應
         以善良管理人之注意義務處理。原告農場在被告擔任
         場長以前，於場長之下僅設一名會計而未另設出納致
         當時係由會計兼任出納，然原告農場因而發生場長（
         陳傳陞）侵占公款情事，原告農場為防杜流弊，乃自
         90年2月3日被告擔任場長時起於場長之下除會計乙職
         外另行增設出納乙職並建立「會計僅負責做帳而不得
         兼辦出納業務（即會計不得兼辦款項收付之業務）」
         暨「支付予場員之款項必須以轉帳匯款之方式辦理（
         不得以提領現金之方式支付）」等作業流程之慣例，
         而上開作業流程慣例則由被告監督管理，此項作業流
         程慣例之踐行乃使原告農場免於上開流弊；然自91年2
         月1日戊○○擔任原告農場會計乙職起，戊○○竟違反
         上開正常之作業流程慣例，戊○○不但一人兼辦會計
         業務及出納業務、亦且將應支付予場員之款項以提領
         現金之方式為之，被告既受任為場長則就上開戊○○
         嚴重違反正常作業流程慣例之不法行為本其監督管理
         職責自有依善良管理人之注意義務加以制止糾正之作
         為義務，而被告竟應作為、能作為而不作為地任令林
         犁花至少自91年12月10日起至92年4月29日止長期陸續
         侵占原告農場之款項合計至少達3,122,515元之鉅而使
         原告農場受有損害，是被告就上開原告農場所受至少
         3,122,515元之損害至少係有過失（事實上論其故意者
         亦不為過）而構成過失侵權行為，由於本件如無被告
         之上開過失行為者則戊○○之侵占行為即無由得逞、
         正因有被告之上開過失行為乃導致戊○○之侵占行為
         得以連續遂行，從而「被告之上開過失行為」與「林
         犁花之上開故意侵權行為（侵占行為）」乃均為原告
         農場所生上開損害之共同原因而有前引判例所稱之行
         為關連共同致被告就其過失行為乃應與戊○○對原告
         農場負擔共同侵權行為之連帶損害賠償責任。
（二）何況，被告確與戊○○共同侵占（兩人均係故意侵權行為
      ）而對原告應依共同侵權行為之規定負連帶賠償責任，關
      此：
      1、首先，民事案件不受刑事確定判決認定事實之拘束致
         本件仍不妨認定被告與戊○○共同侵占（最高法院50
         年度台上字第782號判例、70年度台上字第2545號判例
         參照）。
      2、其次，被告在其所提出之92年6月3日理監事會議之錄
         音譯文中實巳無異承認其係與戊○○共同侵占。按由
         被告提出之92年6月3日19時理監事會議錄音譯文中林
         犁花及被告之陳述，可知本件事實應係：被告與林犁
         花間有某種特殊關係致兩人相互勾串利用一為會計、
         一為場長職務之便違反原告農場正常作業流程慣例而
         共同侵占原告農場款項（倘若被告並未參與者則以本
         件違反作業流程慣例之情形至為嚴重顯然且持續期間
         甚長以論，戊○○不可能長期得逞）。
      3、再者，依正常作業流程、暨被告確有涉及會計及出納
         業務之事實，配合經驗法則以觀，被告不可能非係基
         於故意：按如前所述，倘身為場長之被告不予配合甚
         至指示者，則戊○○不可能在長達至少四個半月之期
         間內，不斷地以「一人兼辦會計業務及出納業務」暨
         「將應支付予場員之款項以提領現金之方式辦理」之
         極端嚴重嚴重違反正常作業流程慣例之不法行為，持
         續侵占被告農場款項合計至少3,122,515元之鉅，此實
         無由以疏忽、過失推諉，亦即在經驗法則上，被告不
         可能非係故意者。
附件二：被告抗辯要旨
一、被告與本件損害無相當因果關係
    按「損害賠償之債，以有損害之發生及有責任原因之事實，
    並二者之間，有相當因果關係為要件。故原告所主張賠償之
    債，如不合於此項成立要件者，即難謂有損害賠償請求權存
    在。」（最高法院48年台上字第481號判例參照）。何謂相
    當因果關係？實務上認為：即無此行為，雖必不生此損害；
    有此行為，通常即足生此種損害者，是為有因果關係。無此
    行為，必不生此種損害；有此行為，通常亦不生此種損害者
    ，即無因果關係。經查：本件侵占案之發生係因原告農場之
    會計戊○○在外積欠款項無力清償，遂利用其擔任會計，經
    手農場財務之機會，侵吞公款所致，與被告無涉，此情業據
    台灣高等法院台南分院以95年度上訴字第500號判決被告無
    罪確定在案。準此，本件與損害之造成具有相當因果關係者
    顯然為林女積極之犯罪行為，此外，尚難任意牽連無辜。按
    原告會計負責領錢之情形，自原告農場設立之初即延續至今
    ，中間雖發生前場長陳傳陞侵占公款事件，但此制度仍未改
    變。既然自原告農場創立以來，會計領錢之制度即沿襲至今
    ，不應將會計侵占之責，全歸罪於場長監督不週。再者，縱
    令會計領錢屬場長監督不週，則之前的場長均採如是作法，
    為何未發生侵占公款之情事？可見侵占行為是否發生，在於
    會計個人操守問題，會計操守端正，即令制度有問題，監督
    容有不週，亦不必然就會發生侵占公款之情事，故依前揭實
    務上「相當因果關係」之法理所示，本件被告監督縱使不週
    ，亦與損害之發生無相當之因果關係。
二、被告與戊○○間無行為關連共同
    原告援引最高法院66年例變字第1號判例，認為：數行為人
    之數過失行為間只要具有行為關連共同者，其彼此間縱無意
    思聯絡亦得成立共同侵權行為，則過失侵權行為與故意侵權
    行為間如具有行為關連共同者自更應成立共同侵權行為云云
    。惟查：上開判例意旨係謂：「數人因過失不法侵害他人之
    權利，茍各行為人之過失行為均為其所生損害之共同原因，
    即所謂行為關連共同，亦足成立共同侵權行為」，而非草率
    認為故意侵權行為與過失侵權行為必然成立共同侵權行為。
    蓋：本件損害之發生係戊○○個人侵占公款所致，乃故意犯
    罪，被告既無犯意聯絡，亦無行為分擔，如何能認為有所謂
    的行為關連共同？假如只因被告身為場長，有監督之責，而
    不得不負行政責任，亦不能擴張解釋到有行為關連共同之地
    步，設非如此，則農場理事會、監事會，亦負有監督之責，
    則理事主席、理事，監事主席、監事等人亦因具有行為關連
    共同，均須負連帶賠償責任。由此可見，原告之主張違背事
    理，顯不可採。
三、本件已能證明加害人為戊○○，應由其負損害賠償責任
    末按「數人共同不法侵害他人之權利者，連帶負損害賠償責
    任，不能知其中熟為加害人者，亦同」民法第185條第1項著
    有明文。據上規定可知：共同危險行為所以應由共同行為人
    負連帶損害賠償責任者，即因被害人不能知其中孰為加害人
    ，若仍責由被害人證明，終至無從受償，於保護被害人殊感
    不週，故使行為人全體負連帶賠償責任。反面言之，如能證
    明加害人確實為何人，則當由加害人負其責任，其理至明。
    本件既能證明原告農場之損失為戊○○侵占公款所致，則當
    無叫非共同侵占之人共同負責之理，被告縱然監督不週，充
    其量屬行政處分之範疇，若與侵占者同罪，並非事理之平。
